【裁判字號】    98,訴,1370
【裁判日期】    990205
【裁判案由】    給付工程款
【裁判全文】
臺灣桃園地方法院民事判決              98年度訴字第1370號
原      告  泰菱系統工程股份有限公司
法定代理人  乙○○
訴訟代理人  曾智群律師
            丁○○
被      告  立衛工程有限公司
法定代理人  丙○○
訴訟代理人  陳長甫律師
上列當事人間請求給付工程款事件，於民國99年01月06日言詞辯
論終結，本院判決如下：
    主  文
原告之訴及假執行之聲請駁回。
訴訟費用由原告負擔。
    事實及理由
一、原告主張略以：
  (一)原告前向被告承攬數件工程，惟原告完工後，被告僅支付部
    分款項，餘額則巧立名目以扣款、折讓及保固款等名義為由
    拒絕給付，累計尚欠工程款新台幣（下同）3,748,864 元。
    因被告對應給付原告之工程款，作不實折讓、扣款，皆未於
    扣款前詳具理由通知或催告原告，亦未經原告之同意即逕自
    扣除，有相關扣款、折讓款項明細單可證，同時，另有二筆
    訂購單之款項係以保固款名義保留工程款之20％作為保留，
    但被告訂購單上並無保固款保留之條款約定，原告卻逕自保
    留款項不為給付，有訂購單及保留款項明細可證。經原告屢
    次向被告催討，除其中被告自行列計為保固款並簽發支票支
    付之二筆款項即397,950 元、260,532 元屆期已兌現清償外
    ，餘均未獲置理。爰依法請求被告支付尚欠之工程款3,090,
    382 元及法定遲延利息。
  (二)對被告之抗辯，原告另陳述略以：
  1.原告遭被告不當扣款1,385,134 元之部分，有原告製作之「
    立衛扣款統計表」（原證三）、被告製作之「泰菱應付未付
    帳款明細表」（原證四）及關於原證三之細項明細表單附件
    1 至附件12（原證五）為證。原告另遭被告不當折讓及扣款
    1,706,348 元部分，則有原告製作之「不當折讓扣款明細表
    」（原證六）及其細項資料附件1 至附件45（原證七）可證
    。若被告拒絕給付工程款，則其應先證明原告存有應當扣款
    之情事，並有要求或催告原告履行之情形存在，否則被告即
    屬無法律上之原因而受有利益。另依據被告所提出之訂購單
    （編號970415及970524），其內之付款條件皆僅約定「完工
    交貨款（結算金額80％）」及「驗收（20％）」，並無保固
    款之約定（原證八），被告卻片面自行分別認列397,950 元
    及260,532 元之保固款，並非適法。
  2.詎被告竟僅欲就前揭所有並陸續計算討論之如訴之聲明所載
    之積欠款項，要求原告至遲應於98年04月底前往領取，因公
    司資金調度問題，恐有領取不到之情形，原告遂委請代理人
    丁○○（即本件原告訴訟代理人之一）前往被告公司領取前
    揭款項；然當時被告即以其預先擬好但未告知原告之切結書
    2 紙（原證九，下稱系爭切結書）及授權委託書（原證十，
    下稱系爭授權委託書），要求丁○○立即簽名並蓋章，否則
    難以處理帳款；後更要求應於被證三之票據簽收單上同樣壓
    印及簽名；然觀諸系爭切結書及授權委託書之內容，以原告
    為股份有限公司之型態下，未經股東會等之決議及參酌原證
    三、五、六、七之記載，實難推論並證明原告有免除系爭債
    權之結論。且由被告片面預擬前揭文件且系爭支票之開立日
    期（98年04月27日），足見被告就訴之聲明所示款項不欲付
    款之事實；核被告在場多人要求丁○○簽署前揭文件方得領
    款之行為，不無涉及刑事恐嚇取財等情事。請求傳訊證人丁○○，以證明丁○○之代理權限僅及於兩造已核算確認之4
    筆工程款項，及被告於98年04月30日再行要求丁○○簽立之
    系爭切結書，除不在丁○○代理權限內以外，亦有脅迫等情
    事存在。
  (三)聲明：1.被告應給付原告3,090,382 元，及自支付命令繕本
    送達之翌日起，按年息5 ％計算之利息。2.願供擔保請准為
    假執行。
二、被告抗辯略以：
  (一)原告自92年09月起陸續向被告承攬如卷內附表一（本院卷(一)
    第33、34頁）及附表二（同卷第35、36頁）所示隔間等工程
    。附表一所示工程於完工後，原告向被告請款時，有原告必
    須分擔工地清潔費及保險費等扣款原因，然原告請款時已溢
    開得請求工程款之發票，是經原告同意，由被告開立折讓單
    予原告，是折讓時原告已同意扣款。附表二所示工程於完工
    請款時，亦因工程追減，清潔費、工程保險費等扣款原因，
    原告同意扣款並簽發扣款後之發票請領工程款，且依原告所
    提原證二之扣款一、二、三明細表（見支付命令卷第172 、
    173 、174 頁），原告均有簽名同意扣款。
  (二)98年04月30日原告就其向被告所承攬台灣地區之工程（即附
    表一及附表二所示工程）為全部結算工程款，被告尚應給付
    原告2,449,707 元，被告已簽發支票交付原告並經兌現，另
    二筆保固款部分，為雙方在結算時所約定，經原告同意就所
    承攬庫板隔間工程（案件號碼：LIQC0000000-00）、庫板隔
    間工程（案號：LIQC0000000-00）分別保留保固款397,950
    元、260,532 元，被告亦已簽發支票交付原告（票載日期為
    98年12月10日），以上有原告書立之系爭切結書2 紙（被證
    一）、廠商結算表4 紙（被證二）、票據簽收單（被證三）
    為憑，而於上開保固屆期後，因原告遲未到被告公司領款，
    被告已將2 筆保固款簽發支票寄交原告。是兩造就系爭工程
    之債權債務關係，業已全部清償。
  (三)退步言之，原告所主張請求之工程款，就折讓部份除「工程
    編號：970242A ，工程名稱：欣興興邦盲板材料（7,220 元
    ）」、「工程編號：950204，工程名稱：旭德5F、6F無塵室
    隔間工程（116,861 元）」及「工程編號：960657，工程名
    稱：欣興大成廠3F無塵室空調隔間工程（525 元）」外，其
    餘之工程從完工後迄今，已超過2 年，其請求權之時效，因
    時效消滅而不得再請求。而扣款部份，其中訂單號碼000000
    -0及000000-0之請求權時效，亦已時效消滅（被證四）。
  (四)系爭工程扣減工程款原因之一，為原告係被告之次承攬人（
    小包）之一，而原告之隔間等工程施工過程中，會與其他小
    包如水電、空調等工程造成工地髒亂，是由被告代為統一僱
    請清潔公司清掃，清潔費用自應由各小包按承包金額比例分
    擔，工地保險之保費亦應由各小包按比例分擔；另因高樓施
    工有僱請吊車起吊材料時，原告公司材料亦由吊車載運起吊
    ，自應負擔吊車費用，凡此費用分擔，依工程慣例本即由各
    小包分擔，況被告亦事先告知原告必須分擔工地清潔及保險
    等費用，另系爭工程為實作實算計算承攬報酬，亦有因工程
    追減，原告施作數量未達工程合約數量，是自應按工程追減
    後之實際數量計算工程數，故為扣減工程款，是本件並無不
    當扣款或折讓。
  (五)原告於98年04月30日書立系爭切結書前，兩造已針對全部之
    工程核算，核算結論即為原告向被告承攬之台灣地區工程，
    尚有2,449,707 元工程款，及餘二筆保固款未付外，其餘工
    程已全數收訖無誤，雙方已不存在債權債務關係，為求明確
    ，原告於98年04月30日先後書立系爭二紙切結書，尤其在後
    之切結書載明「本公司泰菱系統工程股份有限公司（以下簡
    稱乙方）向立衛工程有限公司（以下簡稱甲方）承攬台灣地
    區工程，所有工程款已全數結清，甲乙雙方已不存在任何債
    權債務關係，特立此書，以資證明」，文義至為明白清楚，
    且依代原告簽署之丁○○於本院開庭時之陳述，足證系爭2
    紙切結書真正，被告亦無對原告為強暴脅迫。兩造既已就全
    部工程之工程款結清，原告猶執系爭工程有不當扣款、折讓
    而請求給付工程款，即屬無理由。
  (六)聲明：1.原告之訴及假執行之聲請駁回。2.如受不利判決，
    願供擔保請准免為假執行宣告。
三、本院之判斷：
  (一)查原告前曾陸續向被告承攬如卷內附表一（本院卷(一)第33、
    34頁）及附表二（同卷第35、36頁）所示之工程等情，為兩
    造所不爭執，並有被告提出之上開附表一、附表二及雙方分
    別提出之工程相關報價單、訂購單、請款單等文件在卷為憑
    ，足信為真。
  (二)依被告所提出之系爭切結書2 張，其日期同為98年04月30日
    ，立切結書人均為原告公司，內容則分別略為：1.「本公司
    泰菱系統工程股份有限公司（下稱乙方）向立衛工程有限公
    司（下稱甲方）承攬台灣地區工程（詳附件一，按即本院卷
    (一)第38頁）共計2,449,707 元整，今已收訖該筆款項支票一
    只（票號…）。尚餘二筆保固款，應付票期98年12月10日（
    案號：LIQC0000000-00，金額397,950 元整，及案號：LIQC
    0000000-00，金額260,532 元整）尚未支付外，其餘工程款
    已全數收訖無誤，甲乙雙方已不存在債權債務關係，特立此
    書，以資證明」（見本院卷第37頁之切結書），2.「本公司
    泰菱系統工程股份有限公司（下稱乙方）向立衛工程有限公
    司（下稱甲方）承攬台灣地區工程，所有工程款已全數結清
    ，甲乙雙方已不存在任何債權債務關係，特立此書，以資證
    明」（見本院卷第39頁之切結書）。而依兩造之前開陳述，
    可知本件爭點即為：1.「原告98年04月30日簽立系爭切結書
    2 紙時，是否有遭到脅迫等情事？」、2.「原告代理人丁○○簽立系爭切結書之行為，是否超出原告之授權範圍？」。
    茲分項論斷如下：
  (三)爭點一：原告98年04月30日簽立系爭切結書2 紙時，是否有
    遭到脅迫等情事？
  1.按民法第92條第1 項前段規定，因被詐欺或被脅迫而為意思
    表示者，表意人得撤銷其意思表示。所謂因被脅迫而為意思
    表示，係指因相對人或第三人以不法危害之言語或舉動加諸
    表意人，使其心生恐怖，致為意思表示而言。當事人主張其
    意思表示係因被詐欺或脅迫而為之者，應就其被詐欺或被脅
    迫之事實，負舉證之責任（參照最高法院21年上字第2012號
    判例意旨及95年度台上字第2948號判決要旨）。
  2.依原告訴訟代理人丁○○所述略以：系爭2 份切結書上原告
    公司大、小章確實是真正的，本院卷(一)第37頁的切結書是被
    告說原告簽認此份後，就願意把兩百多萬的支票讓我帶回去
    ，後來被告反悔，又用本院卷(一)第39頁切結書要我簽名，說
    我簽名後他們才願意交付兩百多萬的支票，為了這件事情，
    我在被告公司從下午五點多爭執到晚上近十點，我不簽，他
    們就不給我支票，後來沒有辦法，為了減少公司損失，我就
    先簽了，把支票領回來；當天我要簽名前，我有打電話請示
    公司，公司的意見也是為了減少損失，因為若我當天不簽名
    ，就要損失兩百多萬，所以就簽了。當時在場者，原告方面
    只有我，被告方面是有一位邱經理（即甲○○）和幾位公司
    小姐。那天是因為被告通知我去領票，所以我去被告公司，
    在被告通知領票之前，兩造有核算過金額，當天所領兩百多
    萬支票金額是其中四筆未結案件的工程款，這部分是雙方核
    算無爭執過的，所以被告才開立支票，但其餘金額都還有爭
    執。其實除98年04月30日之系爭2 份切結書外，還有1 份98
    年04月27日之切結書版本，是被告公司先傳真給原告公司，
    之後原告將不同意的部分刪除後回傳給被告，之後被告通知
    我去領支票，98年04月30日我去之後被告才又提出不同版本
    的系爭2 份切結書等語（見本院98年09月30日言詞辯論筆錄
    ）。而證人即被告經理甲○○乃證稱略以：98年04月30日原
    告公司丁○○來被告公司領取支票，系爭切結書的部分丁○○有請示原告公司的負責人乙○○，請示過後才簽這兩份切
    結書，時間大概是當晚七點左右，當天的過程，一開始丁○○可能無法決定，才請示老闆乙○○，後來就簽訂了，在當
    天領票之前，兩造已有陸續核算金額，核算人員在原告方面
    是由丁○○及老闆乙○○核算，被告方面是由我代表被告公
    司核算，原告承攬的工程有很多是沒有施作但還是開出發票
    請款，雙方才會有陸續對帳核算的動作，最後才在98年04月
    底做整個清算、付款，在原告副總丁○○來被告公司簽系爭
    切結書那天達成最後的協議，是就台灣區所有的工程做最後
    的結算、協議，並不是只針對其中4 筆工程。系爭切結書上
    列的這兩筆保固款是事後約定的，金額是以這兩個案子的總
    金額比例去核算的，因為原告承攬被告很多工程，有些有約
    定保固款，有些沒約定，事實上這麼多年來原告有很多缺失
    ，所以最後結算時，被告才會要求以這兩個案子事後約定保
    固款先作保留。除系爭2 份切結書外，被告在98年04月27日
    確實有先傳真另1 份切結書給原告，原告他們有刪除部分後
    回傳，但是我們還是認為不應刪除，還是要依照我們的切結
    書，最後到98年04月30日原告副總丁○○來，依據我們雙方
    的協定而簽認系爭2 份切結書。這2 份切結書所講的，都是
    除了兩筆保固款外，所有款項都付清，雙方沒有債權債務關
    係，為何會有兩份，是因為要加重說明，一開始原告副總丁○○不願意簽，後來經過協商，原告副總也請示他們老闆，
    後來經過他們老闆同意，原告副總才簽系爭2 份切結書等語
    （見本院98年09月30日及同年11月13日之言詞辯論筆錄）。
  3.由原告訴訟代理人丁○○所述及證人甲○○前開證詞，可知
    系爭2 份切結書上之原告公司大、小章均為真正，且丁○○
    於98年04月30日簽立系爭切結書前，確實曾請示過原告法定
    代理人乙○○，經乙○○同意、授權後，丁○○始簽立系爭
    2 份切結書，是系爭2 份切結書之真正及其效力應足堪認定
    。原告訴訟代理人丁○○雖稱：當天若我不簽系爭切結書，
    被告他們就不給我領支票等語，惟衡諸前述之當天情形，在
    場者除丁○○外，其餘為被告經理甲○○及幾位被告公司小
    姐，而丁○○仍可打電話請示老闆乙○○，於乙○○同意後
    ，丁○○始簽立系爭切結書，則難認丁○○當時有何受到脅
    迫之情形。是原告主張：其代理人丁○○當天係受到脅迫始
    簽立系爭切結書一節，尚難憑採。
  (四)爭點二：原告代理人丁○○簽立系爭切結書之行為，是否超
    出原告之授權範圍？
    如前所述，原告代理人丁○○於98年04月30日至被告公司領
    取支票時，在被告公司內曾撥打電話向原告法定代理人請示
    ，經原告法定代理人同意後，丁○○始簽立系爭切結書，從
    而，丁○○之上開行為係經原告之授權，自無超出授權代理
    範圍之問題。
  (五)末按，民法第86條規定：「表意人無欲為其意思表示所拘束
    之意，而為意思表示者，其意思表示，不因之無效。但其情
    形為相對人所明知者，不在此限。」。原告雖稱：當日係欲
    避免（因領不到支票）造成日後損失而先簽立系爭切結書等
    語，其意似指原告內心並無簽認系爭切結書之真意，惟縱認
    原告確有此情，然原告之此項內心真意保留並非相對人即被
    告所明知，故原告既已簽認系爭切結書，即應受切結書內容
    之拘束，而不得再主張其前意思表示無效，附此敘明。
四、綜上所述，依據系爭切結書之內容，可知兩造間工程款之債
    權債務關係已全數結清，雙方已無任何債權債務關係，則原
    告猶稱：被告尚欠工程款未付，或有不當得利等節，即屬無
    據。是以原告起訴請求被告給付尚欠之工程款3,090,382 元
    及法定遲延利息，為無理由，應予駁回。其假執行之聲請，
    因訴遭駁回而失所附麗，應併予駁回。
五、結論：原告之訴為無理由，依民事訴訟法第78條，判決如主
    文。
中    華    民    國    99    年    2     月    5     日
                        民事第三庭    法  官  周玉
以上正本係照原本作成
如對本判決上訴，須於判決送達後20日內向本院提出上訴狀
中    華    民    國    99    年    2     月    5     日
                                      書記官  楊郁馨

司法院資訊處製作；財團法人民間司法改革基金會備份。
